【裁判字號】    99,交聲,2650
【裁判日期】    991224
【裁判案由】    交管條例聲異
【裁判全文】
臺灣板橋地方法院交通事件裁定        99年度交聲字第2650號
原處分機關  交通部公路總局臺北區監理所
異  議  人
即受處分人  江志榮
上列異議人即受處分人因違反道路交通管理處罰條例案件，對於
交通部公路總局臺北區監理所於民國99年8 月19日所為之北監營
裁字第裁40-C00000000號處分聲明異議，本院裁定如下：
    主  文
原處分撤銷。
江志榮汽車駕駛人駕駛汽車肇事致人受傷而逃逸，吊銷其駕駛執
照，壹年內不得考領。
    理  由
一、原處分意旨略以：異議人即受處分人江志榮（下稱受處分人
    ）於民國99年2 月24日16時50分許，駕駛車牌號碼187-YC號
    營業小客車，行經臺北縣三重市○○路與三和路口，因「汽
    車駕駛人駕駛汽車肇事致人受傷而逃逸」之交通違規事由，
    為臺北縣政府警察局三重分局交通分隊員警以北縣警交大字
    第C00000000 號舉發違反道路交通管理事件通知單舉發，嗣
    經原處分機關於99年8 月19日依道路交通管理處罰條例第62
    條第3 項前段（裁決書漏載）、第4 項前段、第67條第3 項
    （裁決書漏載）、第68條第1 項（裁決書漏載）規定，裁處
    罰鍰新臺幣（下同）6 千元，吊銷駕駛執照1 年，1 年內不
    得考領駕駛執照。
二、聲明異議意旨則以：受處分人於99年2 月24日駕駛車號187-
    YC號營業小客車，在三重市○○路與龍門路口，與李佳駿騎
    乘之車號176-EWW 號機車發生車禍，業已達成和解，本案經
    臺灣板橋地方法院檢察署檢察官偵查後作出緩起訴處分（99
    年度偵字第10420 號），對受處分人處分向國庫支付3 萬元
    及執行60小時義務勞務。按「一行為同時觸犯刑事法律及違
    反行政法上義務規定者，依刑事法律處罰之」，行政罰法第
    26條第1 項前段定有明文，查本案已依刑事法律處罰，即不
    得再處以行政上之處罰。且受處分人為低收入戶，家中收入
    來源皆靠受處分人開營業小客車，倘裁處駕駛執照吊銷1 年
    之處罰，受處分人將立即無謀生工具，生活即陷於困難，爰
    依法聲明異議，請求撤銷原處分等語。
三、按汽車駕駛人駕駛汽車肇事致人受傷或死亡者，應即採取救
    護措施及依規定處置，並通知警察機關處理，不得任意移動
    肇事汽車及現場痕跡證據，違反者處3 千元以上9 千元以下
    罰鍰。前項駕駛人肇事致人受傷而逃逸者，吊銷其駕駛執照
    ；汽車駕駛人，曾依本條例第62條第4 項前段規定吊銷駕駛
    執照者，1 年內不得考領駕駛執照；汽車駕駛人，因違反本
    條例及道路交通安全規則之規定，受吊銷駕駛執照處分時，
    吊銷其持有各級車類之駕駛執照，道路交通管理處罰條例第
    62條第3 項前段、第4 項前段、第67條第3 項、第68條第1
    項分別定有明文。
四、經查：
（一）本件受處分人於99年2 月24日16時50分許，駕駛車牌號碼
      187-YC號營業小客車，行經臺北縣三重市○○路與三和路
      口時，雖見臺北縣三重市○○路上之號誌已轉為紅燈，仍
      執意通過該路口，不慎與李佳駿所騎乘之車牌號碼176-EW
      W 號重型機車發生撞擊，致李佳駿人車倒地，受有下巴裂
      傷、左膝裂擦傷、右踝扭傷等傷害。受處分人於駕車肇事
      後，未對李佳駿為必要之救護，即駕車逃逸，嗣經臺北縣
      政府警察局三重分局警員調閱路口監視器，而循線查悉上
      情，經警依法製單舉發違規，而前揭肇事逃逸之同一事實
      ，並經臺灣板橋地方法院檢察署檢察官於99年4 月29日，
      以99年度偵字第10420 號為緩起訴處分，命受處分人應於
      收受檢察官執行緩起訴處分命令通知書後3 個月內，向國
      庫支付3 萬元，並自收受上開通知書起至緩起訴期間屆滿
      前2 個月止，向指定之政府機關、政府機構、行政法人、
      社區或其他符合公益目的之機構或團體提供60小時之義務
      勞務，緩起訴期間為2 年，嗣檢察官依職權呈請臺灣高等
      法院檢察署再議，經於99年5 月18日以99年度上職議字第
      6885號處分書駁回再議確定，而緩起訴期滿日為101 年5
      月17日，現緩起訴處分尚未期滿等情，有前開舉發通知單
      、緩起訴處分書、臺灣高等法院檢察署處分書各1 份在卷
      可稽，且為受處分人所不爭執，堪認受處分人確有原處分
      所指駕駛汽車肇事致人受傷而逃逸之違規行為。
（二）按行政罰法第26條規定：「一行為同時觸犯刑事法律及違
      反行政法上義務規定者，依刑事法律處罰之，但其行為應
      處以其他種類行政罰或得沒入之物而未經法院宣告沒收者
      ，亦得裁處之。前項行為如經不起訴處分或為無罪、免訴
      、不受理、不付審理之裁判確定者，得依違反行政法上義
      務規定裁處之。」此即所謂一事不二罰原則，究其立法目
      的，係因一行為同時觸犯刑事法律及違反行政法上義務規
      定時，由於刑罰與行政罰同屬對不法行為之制裁，而刑罰
      之懲罰作用較強，故依刑事法律處罰即足資警惕時，實無
      一事二罰再處行政罰之必要，且刑事法律處罰，由法院依
      法定程序為之，比較符合正當法律程序，應予優先適用，
      故同時觸犯刑事法律及違反行政法上義務規定之行為，行
      政機關得否科以與刑罰相類之行政罰處罰，端視該行為之
      刑事訴追或審判程序終局結果而定，在刑事訴追、審判程
      序尚未終局確定前，行政機關自不得逕予裁罰；至於罰鍰
      以外之沒入或其他種類行政罰，因兼具維護公共秩序之作
      用，為達行政目的，行政機關仍得並予裁處。又此所稱「
      其他種類行政罰」，係指違反行政法上之義務應受「裁罰
      性」之「不利處分」而言，依行政罰法第2 條規定，應包
      括剝奪或消滅資格、權利之吊銷證照處分在內。
（三）又觸犯刑事法律之犯罪行為，除得經檢察官之起訴，並由
      法院審理後，為有罪科刑、無罪、免訴、不受理、不付審
      理之裁判外，如檢察官認該行為所涉為死刑、無期徒刑或
      最輕本刑3 年以上有期徒刑以外之罪，於參酌刑法第57條
      所列事項及公共利益之維護，認以緩起訴為適當者，得定
      1 年以上3 年以下之緩起訴期間為緩起訴處分，並同時命
      被告為一定之金錢給付，刑事訴訟法第253 條之1 、第25
      3 條之2 分別定有明文。再經檢察官為緩起訴處分者，於
      緩起訴猶豫期間內，檢察官可對被告持續觀察，若被告於
      期間內故意更犯有期徒刑以上之罪經檢察官提起公訴、或
      於緩起訴前因故意犯他罪而於緩起訴期間內受有期徒刑以
      上刑之宣告、或違背刑事訴訟法第253 條之2 第1 項各款
      之應遵守或履行事項之情形時，得依職權或依告訴人之聲
      請，將緩起訴處分撤銷，並依法追訴，亦即在緩起訴處分
      之猶豫期間內，刑事訴追程序仍未終局確定，此與不起訴
      處分確定後，刑事訴追程序即告終結，檢察官原則上不得
      就同一行為再行起訴之法律效果迥異。是以，緩起訴處分
      期間尚未屆滿之前，自不得認為已有不起訴處分之法律效
      果，無適用行政罰法第26條第2 項規定之餘地。
（四）準此，受處分人既因同一駕駛汽車肇事致人受傷而逃逸行
      為同時觸犯刑事法律及違反行政法上義務，其中刑事部分
      並經檢察官為緩起訴處分確定，因該緩起訴期間尚未屆滿
      ，受處分人尚未經終局確定無庸受刑事處罰前，基於「一
      事不二罰」之行政罰原則，自不得依行政規定逕予裁罰。
      至原處分機關依法吊銷駕駛執照1 年，1 年內不得考領駕
      駛執照部分，因屬行政罰法第26條第1 項但書之「其他種
      類行政罰」，係兼具維護公共秩序之作用，為達行政目的
      ，行政機關仍得併予裁處。
（五）另原處分機關援引交通部95年7 月17日交路字第09500069
      86號函釋，認「緩起訴乃附帶條件的不起訴處分，亦即是
      不起訴的一種」，而認應維持原裁處罰鍰之處分云云。惟
      按法官依據法律獨立審判，憲法第80條定有明文；且各機
      關依其職掌就有關法規為釋示之行政命令，法官於審判案
      件時，固可予以引用，但仍得依據法律，表示適當之不同
      見解，並不受其拘束，司法院大法官會議釋字第216 號解
      釋意旨可資參照。是原處分機關所提前開函釋，既與本院
      前揭見解不同，本院自不受其拘束，附此敘明。
五、綜上所述，受處分人於聲明異議狀雖僅就吊銷駕駛執照部分
    聲明異議，惟該罰鍰部分與其交通違規行為是否存在既無從
    分離，本院自應併予審理；至於裁處吊銷異議人駕駛執照，
    1 年內不得考領駕駛執照部分，則與行政罰法第26條第1 項
    但書規定相符，並無違誤。從而，因本件駕駛汽車肇事致人
    受傷而逃逸乃單一違規行為，原處分機關所為之處分應視為
    一整體而無從予以割裂，是異議人所為主張雖無理由，惟原
    處分既有上開可議之處，仍應由本院撤銷原處分，並自為裁
    定如主文第2 項所示。
據上論斷，應依道路交通管理處罰條例第87條第2 項，道路交通
事件處理辦法第19條前段，裁定如主文。
中    華    民    國    99    年    12    月    24    日
                    交通法庭  法  官  廖欣儀
以上正本證明與原本無異。
如不服本裁定應於送達後5日內敘明理由向本院提出抗告狀。
                              書記官  顏偉林
中    華    民    國    99    年    12    月    24    日

司法院資訊處製作；財團法人民間司法改革基金會備份。
